臺灣高等法院臺中分院民事判決
111年度重上字第52號
上  訴  人  賴達平  
訴訟代理人  周利皇律師(法扶律師)
被上訴人    賴育洲  
            賴玉齡  
            賴昀暄  
共      同
訴訟代理人  練家雄律師
複代理人    郭庭妤律師
上列當事人間請求履行協議事件，上訴人對於中華民國111年1月
21日臺灣臺中地方法院109年度重訴字第194號第一審判決提起上
訴，本院於111年10月7日言詞辯論終結，判決如下：
    主  文
上訴駁回。
第二審訴訟費用由上訴人負擔。
    事實及理由
甲、程序方面：
　　按能獨立以法律行為負義務者，有訴訟能力，民事訴訟法第
    45條定有明文。成年人如未受監護或輔助宣告，除有心神喪
    失、無意識或精神錯亂而達喪失意思能力程度之情形外，享
    有完全之行為能力，能獨立以法律行為負擔義務，自不能謂
    為無訴訟能力人（最高法院102年度台抗字第943號裁定意旨
    參照）。查本件上訴人雖於民國109年2月間經診斷有認知功
    能顯著受損，達輕度失智之程度（CASI=54、MMSE=17、CDR=
    1），有澄清綜合醫院病歷資料附卷可稽（見本院卷第119-1
    47頁）。惟上訴人既為成年人（34年10月18日生），復未經
    法院為監護宣告或輔助宣告，有個人戶籍資料附卷可稽（見
    本院卷第157頁），又於本院到庭，對於本院之詢問均能應
    答，可知其除明瞭個人戶籍登記出生日期、手足排行、住址
    等人別資料，並就伊對賴○○、賴達聰、賴玉齡、林賴○○提告
    偽造文書等案件（參兩造不爭執事項㈢），亦能表明其等偷
    偷過戶伊土地等情，有本院準備程序筆錄可憑（見本院卷第
    100-104頁），足見上訴人並非心神喪失、無意識或精神錯
    亂之人。依上開說明，應認具有訴訟能力。被上訴人以上訴
    人之認知功能顯著受損，且患有失智症，應不具訴訟能力，
    本件上訴為不合法云云置辯，並不可採。
乙、實體方面：　　
壹、上訴人主張：伊與被上訴人之父即訴外人賴○○（下以姓名稱
    之）為兄弟關係，於85年間，2人成立附負擔贈與契約（下
    稱系爭贈與契約），約定由伊贈與其所有坐落臺中市○○區○○
    ○段000地號土地權利範圍1/2 (下稱系爭土地）予賴○○，賴○
    ○則承諾每個月給付一定之金額予上訴人，至上訴人死亡之
    日為止，以供作上訴人日常花費使用（非扶養費性質，下稱
    系爭負擔）。伊已於85年10月1日將系爭土地贈與移轉予賴○
    ○，伊與賴○○雖未約定系爭負擔之具體金額，但因年代已久
    ，賴○○又已過世，應以客觀之系爭土地公告現值及伊之平均
    餘命作為計算依據。伊係34年出生，贈與系爭土地予賴○○時
    ，已近51歲，依107年全國簡易生命表所平均餘命為32.01年
    ；另依系爭土地108年1月公告現值為每平方公尺為新臺幣（
    下同）9,400元，土地價值為3793萬6285元（計算式：9,400
    元×8071.55平方公尺×l/2＝37,936,285)，則賴○○依系爭贈與
    契約每月應給付伊9萬8762元【計算式：37,936,285元/ (32
    .01年×l2月)＝98,762，元以下四捨五入】。惟賴○○未曾履行
    系爭負擔，嗣賴○○於108年11月間死亡，被上訴人3人為賴○○
    之繼承人，自應繼承系爭負擔之債務，故伊得請求起訴前之
    15年未給付部分，共計1777萬7160元（計算式：98,762元×1
    5年×12月＝17,777,160元）。爰依系爭贈與契約，求為判決
    如後述上訴聲明㈡、㈢項所示，並陳明願供擔保請准宣告假執
    行。（原審判決上訴人全部敗訴，上訴人不服，提起上訴）
    並聲明：㈠原判決廢棄。㈡上廢棄部分，被上訴人應連帶給付
    上訴人1777萬7160元，及自起訴狀繕本送達翌日起至清償日
    止，按週年利率5％計算之利息。㈢上廢棄部分，被上訴人應
    自起訴狀繕本送達翌日起，至上訴人死亡之日止，按月於每
    月10日前連帶給付上訴人98,762元。㈣願供擔保，請准宣告
    假執行。
貳、被上訴人則以：否認上訴人與賴○○間有附負擔贈與契約之約
    定，上訴人未舉證系爭負擔之具體內容，逕以系爭土地價值
    及平均餘命計算，顯屬無據。縱認有系爭負擔之約定，賴○○
    及被上訴人亦已履行負擔等語，資為抗辯。並答辯聲明：㈠
    上訴駁回。㈡如受不利判決，願供擔保請准宣告免為假執行
    。
參、本院會同兩造整理並簡化爭點，結果如下（本院卷第85、91
    頁）：
一、兩造不爭執事項：
(一)上訴人為賴○○之胞弟；被上訴人賴育洲、賴玉齡、賴昀暄為
    賴○○之繼承人，且均未辦理拋棄繼承。
(二)上訴人於85年10月1日，以贈與為原因，將其所有坐落臺中
    市○○區○○○段000地號土地權利範圍1/2（即系爭土地）移轉
    登記予賴○○。
(三)上訴人曾對賴○○、被上訴人賴玉齡提出刑事偽造文書及侵占
    等案件之告訴，業經臺灣臺中地方檢察署108年度偵字第184
    38號不起訴處分，並經臺灣高等檢察署臺中檢察分署109年
    度上聲議字第165號駁回再議確定在案（下稱偽造文書案）
    。
(四)上訴人主張賴○○依系爭贈與契約應負之給付內容，係每月給
    付固定金額予上訴人至上訴人死亡之日止，性質上並非扶養
    費之約定。
二、兩造爭執事項：
(一)上訴人與賴○○間就系爭贈與契約是否有約定附負擔贈與（即
    約定由上訴人贈與系爭土地予賴○○，賴○○承諾每月給付固定
    金額予上訴人至上訴人死亡之日，前開給付金額非扶養費）
    ？
(二)上訴人與賴○○間若有約定附負擔贈與，則賴○○及被上訴人等
    人是否已履行負擔？
(三)承㈡，若賴○○及被上訴人等人未履行負擔，上訴人依系爭贈
    與契約，為本件請求，有無理由？
肆、本院之判斷：
一、上訴人主張伊與被上訴人之父賴○○為兄弟，伊於85年10月1
    日，有以贈與為原因，將系爭土地移轉登記予賴○○等情，為
    被上訴人所不爭執（見兩造不爭執事項㈠、㈡），堪先認定。
二、又上訴人主張伊與賴○○於85年間成立附負擔贈與契約，賴○○
    承諾每個月給付一定之金額予上訴人，至上訴人死亡之日為
    止，以供作上訴人日常花費使用（非扶養費性質）等語，為
    被上訴人所否認，並以前詞置辯。經查：
(一)按附有負擔之贈與，係指贈與契約附有約款，使受贈人負擔
    應為一定給付之債務者而言，該負擔係一種附款，乃贈與契
    約之一部；而按贈與附有負擔者，如贈與人已為給付而受贈
    人不履行其負擔時，贈與人得請求受贈人履行其負擔，或撤
    銷贈與，民法第412條第1項亦定有明文。依此，該項贈與所
    附之負擔內容為何，即涉及贈與人可請求履行之內容，倘贈
    與人與受贈人有所爭執，贈與人即應就此負舉證之責。
(二)被上訴人雖否認賴○○受贈系爭土地係「附有負擔」乙情，但
    經本院調取偽造文書案之刑事案卷核閱結果，可知賴○○於10
    8年4月15日警詢時陳稱：上訴人與伊、林賴○○、賴秀珍曾於
    85年間在臺灣臺中地方法院簽訂扶養協議書，上訴人並有贈
    與土地給伊等語（見偵卷第44-45頁）；訴外人林賴○○於108
    年4月20日警詢時亦稱：上訴人與伊、賴○○、賴秀珍曾於85
    年間在臺灣臺中地方法院簽訂扶養協議書，該協議書內容係
    有接受上訴人贈與之人均應盡扶養之責任，賴○○及伊姊姊賴
    秀珍均有接受上訴人贈與不動產，故於簽立該協議書後，賴
    ○○有帶上訴人回家照顧，但上訴人向伊稱遭賴○○及姪女賴玉
    齡等人惡言相向後就自行離開賴○○家，至賴秀珍之子何兆烈
    所有位在臺中市○區○○路0段00號居住，但何兆烈卻對雙腳受
    傷之上訴人住在該址4樓，未加聞問，未盡扶養責任等語（
    見偵卷第60-62頁），有各該警詢筆錄可佐。則上訴人與賴○
    ○、林賴○○、賴秀珍曾於85年間在臺灣臺中地方法院簽訂「
    扶養協議書」，約定有受讓上訴人不動產之人應負責「扶養
    」上訴人等情，洵堪認定。又賴○○在簽立上開「扶養協議書
    」後，確實於同年10月1日自上訴人受贈系爭土地，業已審
    認如前，則賴○○依約即負有「應『扶養』上訴人」之義務，亦
    堪認定。
(三)又上開「扶養協議書」及訴外人林賴○○於警詢時所稱之「扶
    養」乙詞，業經上訴人於本件中一再陳明其本身有財產及謀
    生能力，無受扶養之必要，因伊與手足均非法律專業人士，
    故誤用「扶養」之詞等語（見本院卷第48、49、68、187-18
    9頁，另見兩造不爭執事項㈣），且由簽立上開「扶養協議書
    」後，受贈系爭土地之賴○○係將上訴人帶回自家同住，而後
    上訴人離開賴○○家，則轉居住何兆烈名下房屋（何兆烈之母
    賴秀珍亦有受讓上訴人之不動產），可知上開「扶養協議書
    」所約定之「扶養」，應係指實際照顧上訴人之生活，而非
    指民法第五章所規範之法定扶養義務，應臻明確。
(四)上訴人雖主張系爭負擔之具體內容係賴○○應按月給付一定金
    額供伊花用云云。但「照顧他人生活」之方式眾多，並不以
    按月提供一定金錢供受照顧者花用為限。上訴人與賴○○在上
    開「扶養協議書」中，究竟如何約定上訴人受照顧之方式，
    則因上訴人、賴○○、訴外人林賴○○於偽造文書案中，乃至兩
    造於本件中，均未能提出書證，而無明確之約定文字可供查
    考。另遍觀訴外人林賴○○於上開警詢時之陳述，亦僅指責賴
    ○○未依約盡扶養之責任、盜領郵局存款，於過年之際將上訴
    人趕出家門，不顧上訴人死活等語（見偵卷第60-62頁），
    並無隻字片語提及「賴○○未依約按月給付金錢予上訴人」乙
    情；賴○○於上開警詢之陳述，亦未提及「其因受贈系爭土地
    ，負有按月給付金錢予上訴人之義務」等情。甚者，上訴人
    於偽造文書案對賴○○等人提出遺棄告訴時，告訴內容為：伊
    將系爭土地移轉予賴○○後，原本居住在何兆烈所有之○○路0
    段00號，之後陸續住在賴○○家，而後被賴○○趕出，改住到林
    賴○○家，但因林賴○○無法照顧伊，就將伊送到遠親涂秀慧家
    。伊被遺棄趕出後，何兆烈、賴○○只分別給涂秀慧25,000元
    、3萬元，之後就不再管伊死活。因為賴○○和賴玉齡將伊趕
    出去10次，還把伊的東西丟到外面，所以要提告他們2人遺
    棄等語（見偵卷第236-240、269頁），未曾提及「賴○○依『
    扶養協議書』有承諾每月給付一定金額予上訴人，至上訴人
    死亡之日」之事實。此外，上訴人又未能提出其他證據證明
    系爭負擔之內容為「賴○○每個月給付一定之金額予上訴人，
    至上訴人死亡之日為止，以供作上訴人日常花費使用」，則
    上訴人主張賴○○應依系爭負擔之約定，按月給付一定金錢予
    伊云云，應認尚乏明證，無法遽採。
(五)上訴人雖又主張系爭贈與契約於85年成立，迄今已26年，年
    代久遠，人物全非，難以查考，舉證不易，僅2位契約當事
    人之一的賴○○又已過世，2人又是兄弟至親，基於信任未留
    取任何證據，被上訴人迄未能說明賴○○受贈系爭土地之理由
    ，應依民事訴訟法277條但書規定，適度降低上訴人之舉證
    責任，以維公平正義云云。惟按法院於具體個案決定是否適
    用民事訴訟法第277條但書所定公平原則，以轉換舉證責任
    或降低證明度，應視各該訴訟事件類型之特性及待證事實之
    性質，審酌兩造舉證難易、距離證據遠近、是否證據偏在、
    經驗法則所具蓋然性之高低等因素，並依誠信原則，定其舉
    證責任誰屬或斟酌是否降低證明度，進而為事實之認定。倘
    依個案情形，由原負舉證責任之一造舉證，尚無困難，而無
    「顯失公平」之情形，自應仍適用該本文之規定，以定其舉
    證責任（最高法院111年度台上字第49號民事判決意旨參照
    ）。查上訴人主張伊與賴○○成立系爭贈與契約之時間雖在85
    年間，但依前述，上訴人前於108年間曾對賴○○等人提起偽
    造文書、遺棄等刑事告訴（即偽造文書案），當時賴○○尚未
    死亡，並否認有遺棄上訴人之犯行，除先後於警詢、偵訊時
    陳述意見，並提出答辯書狀，檢察官復就上訴人提告之遺棄
    事實，傳喚上訴人、訴外人林賴○○、賴達聰、賴玉齡等人（
    詳見偵卷），換言之，係由檢察官以公權力來調查上訴人之
    告訴內容，且該偽造文書案之偵查案卷亦經本院調取審酌，
    顯無上訴人所稱因年代久遠、人物全非、難以查考、舉證不
    易之「顯失公平」情狀，依上開說明，自無適用民事訴訟法
    第277條但書規定以減輕上訴人舉證責任之餘地。
三、綜上所述，上訴人與賴○○間就系爭土地所成立之贈與契約，
    惟上訴人未能舉證附負擔之內容為「按月給付金額」（即系
    爭負擔），則上訴人依系爭贈與契約，請求㈠被上訴人應連
    帶給付上訴人1777萬7160元，及自起訴狀繕本送達翌日起至
    清償日止，按週年利率5％計算之利息；及㈡被上訴人應自起
    訴狀繕本送達翌日起，至上訴人死亡之日止，按月於每月10
    日前連帶給付上訴人98,762元，非屬正當，不應准許。從而
    ，原審所為上訴人敗訴之判決，並無違誤。上訴論旨指摘原
    判決不當，求予廢棄改判，為無理由，應駁回其上訴。
伍、本件事證已臻明確，兩造其餘之攻擊或防禦方法及所用之證
    據，經本院斟酌後，認為均不足以影響本判決之結果，爰不
    逐一論列，附此敘明。
陸、據上論結，本件上訴為無理由，判決如主文。
中　　華　　民　　國　　111 　年　　10　　月　　31　　日
            民事第四庭    審判長法  官　林慧貞
                        　      法  官　王怡菁
                          　    法  官　莊嘉蕙
正本係照原本作成。
如不服本判決，應於收受送達後20日內向本院提出上訴書狀，其
未表明上訴理由者，應於提出上訴後20日內向本院補提上訴理由
書（須按他造當事人之人數附繕本）。因疫情而遲誤不變期間，
得向法院聲請回復原狀。
上訴時應提出委任律師或具有律師資格之人之委任狀；委任有律
師資格者，另應附具律師資格證書及釋明委任人與受任人有民事
訴訟法第466條之1第1項但書或第2項所定關係之釋明文書影本。
如委任律師提起上訴者，應一併繳納上訴裁判費。
 　                             書記官  林育萱
　　　　　　　　　　　　　　　 
中　　華　　民　　國　　111 　年　　11　　月　　2 　　日